臺灣基隆地方法院刑事判決
110年度金訴字第175號
公  訴  人  臺灣基隆地方檢察署檢察官
被      告  莊慶龍


義務辯護人  林宇文律師
上列被告因違反洗錢防制法等案件，經檢察官提起公訴（110年
度偵字第4112號、第4959號、第5412號、第6016號、第6994號、
第7038號、第7039號），被告於準備程序進行中，就被訴事實為
有罪之陳述，經本院合議庭裁定由受命法官獨任進行簡式審判程
序，判決如下：
    主      文
莊慶龍幫助犯洗錢防制法第十四條第一項之一般洗錢罪，處有期
徒刑貳月，併科罰金新臺幣壹萬元，罰金如易服勞役，以新臺幣
壹仟元折算壹日。
    事  實
一、莊慶龍明知向金融機構申辦金融帳戶使用，無特殊之限制，
    僅需提供雙證件即可申辦，實屬輕易之事，且在現今社會充
    滿各式不法集團，以各種犯罪手法使民眾匯款至人頭帳號內
    以非法取得他人財物，並藉此逃避刑事追訴，乃眾所皆知之
    事，如遇他人收集非本人活儲帳戶使用，可預見將成為不法
    集團收受及提領他人之特定受騙款項，並利用轉帳、提領等
    方式，致難以追查，而掩飾、隱匿詐欺犯罪所得去向之工具
    ，竟仍基於上開結果之發生亦不違反其本意之幫助詐欺、幫
    助掩飾詐欺取財犯罪所得去向而洗錢之不確定故意，於民國
    110年1月間某時許，在臺北市萬華區桂林路及西園路口附近
    ，將其親自申辦之聯邦商業銀行帳號000-000000000000（起
    訴書誤載為000-0000000000000000）號帳戶（下稱系爭帳戶
    ）存摺、提款卡及密碼交付真實姓名年籍不詳、綽號「西瓜
    」之成年人，供「西瓜」所屬詐欺集團使用，並約定若有獲
    利可得新臺幣（下同）5萬元之報酬。嗣該詐欺集團所屬成
    員分別於附表所示之詐騙時間、方式，分別向附表所示之劉
    炳業、汪叔君、陳家津、陳伯昇、涂翊吟、陳柏凱、黃嗣詠
    、洪向榮、李中信、王任淑、楊郡坪施用詐術，致其等陷於
    錯誤，而分別依指示於附表所示之轉帳時間，將如附表所示
    之轉帳金額匯入系爭帳戶內，旋遭真實姓名年籍不詳之詐欺
    集團成員提領一空，以隱匿、掩飾上開犯罪所得之去向。
二、案經劉炳業、汪叔君、陳家津、楊郡坪訴由新北市政府警察
    局板橋分局，陳伯昇、涂翊吟、陳柏凱、黃嗣詠、洪向榮訴
    由基隆市警察局第四分局，李中信訴由屏東縣政府警察局內
    埔分局，王任淑訴由雲林縣警察局北港分局報告臺灣基隆地
    方檢察署檢察官偵查起訴。
    理  由
壹、程序部分
    本件被告所犯者非為死刑、無期徒刑、最輕本刑為3年以上
    有期徒刑之罪或高等法院管轄第一審案件，其於準備程序進
    行中，先就被訴事實為有罪之陳述，經告知其簡式審判程序
    之旨，並聽取公訴人、被告及其辯護人之意見後，本院依刑
    事訴訟法第273條之1第1項之規定，裁定由受命法官獨任以
    簡式審判程序進行本案之審理，且依同法第273條之2規定，
    簡式審判程序之證據調查，不受第159條第1項、第161條之2
    、第161條之3、第163條之1及第164條至第170條規定之限制
    。
貳、實體部分
一、事實認定
（一）上開犯罪事實，業據被告於本院準備程序及審理時均坦承
      不諱（本院卷第96、105頁），核與證人即告訴人劉炳業
      於警詢時之證述內容（偵4112卷第13-15頁）、證人即告
      訴人汪叔君於警詢時之證述內容（偵4959卷第15-18頁）
      、證人即告訴人陳家津於警詢時之證述內容（偵6994卷第
      17-22頁）、證人即告訴人陳伯昇、涂翊吟、陳柏凱、黃
      嗣詠、洪向榮於警詢時之證述內容（偵5412卷第23-25、4
      7-55、71-73、91-93、113-115頁）、證人即告訴人李中
      信於警詢時之證述內容（偵6016卷第11-15頁）、證人即
      告訴人王任淑於警詢時之證述內容（偵7039卷第45-49頁
      ）、證人即告訴人楊郡坪於警詢時之證述內容（偵7038卷
      第15-21頁）均大致相符，並有告訴人劉炳業名下中華郵
      政帳戶存摺翻拍照片1張、LINE對話紀錄翻拍照片17張（
      偵4112卷第34-43頁）、告訴人汪叔君轉帳紀錄擷圖及翻
      拍照片8張、LINE對話紀錄翻拍照片8張（偵4959卷第57-5
      9、61-62頁）、告訴人陳家津轉帳紀錄擷圖照片1張（偵6
      994卷第69頁）、告訴人陳伯昇之郵政跨行匯款申請書2紙
      、LINE對話紀錄及相關網站擷圖照片11張（偵5412卷第27
      -29、35-45頁）、告訴人涂翊吟名下華南商業銀行帳戶交
      易明細（偵5412卷第57-59頁）、告訴人陳柏凱名下中國
      信託銀行帳戶網路銀行交易明細翻拍照片1張、LINE對話
      紀錄及相關網站翻拍照片7張（偵5412卷第79、83-89頁）
      、告訴人黃嗣詠之LINE對話紀錄、相關網站及網路轉帳紀
      錄擷圖照片27張（偵5412卷第99-112頁）、告訴人洪向榮
      轉帳明細影本1紙及LINE對話紀錄擷圖照片63張（偵5412
      卷第123-140頁）、告訴人李中信之台灣中小企業銀行匯
      款申請書影本1紙及LINE對話紀錄翻拍照片21張（偵6016
      卷第69-81頁）、告訴人王任淑名下中國信託銀行帳戶存
      摺封面照片1張、轉帳紀錄擷圖照片2張及LINE對話紀錄擷
      圖照片50張（偵7039卷第81、87-103頁）、告訴人楊郡坪
      之LINE對話紀錄擷圖及相關照片16張、台新銀行帳戶轉帳
      紀錄擷圖照片2張（偵7038卷第119-123、127、131頁）、
      系爭帳戶開戶基本資料、存摺存款明細表及ATM交易明細
      （偵4959卷第37-55頁）在卷可查，足認被告不利於己之
      任意性自白與事實相符，堪予採信。
（二）辯護意旨固以被告已坦承犯行，對起訴書事實部分並無爭
      執，然其係單純提供存摺、提款卡及密碼予「西瓜」，並
      非係知悉並幫助「西瓜」使用存摺、提款卡及密碼進行洗
      錢犯罪之行為而提供，故被告是否構成幫助洗錢罪有待斟
      酌等語。惟查：
　  1.刑法上故意，分直接故意（確定故意）與間接故意（不確
      定故意），行為人對於構成犯罪之事實，明知並有意使其
      發生者，為直接故意；行為人對於構成犯罪事實，預見其
      發生而其發生並不違背其本意者，為間接故意。而幫助犯
      成立，以行為人主觀上認識被幫助者，正欲從事犯罪或係
      正在從事犯罪，且該犯罪有既遂可能，而其行為足以幫助
      他人實現構成要件者，即具有幫助故意，並不以行為人確
      知被幫助者，係犯何罪名為必要。
　  2.提供金融帳戶者主觀上如認識該帳戶可能作為對方收受、
      提領特定犯罪所得使用，對方提領後會產生遮斷金流以逃
      避國家追訴、處罰之效果，仍基於幫助之犯意，而提供該
      帳戶之提款卡及密碼，以利洗錢實行，仍可成立一般洗錢
      罪之幫助犯（最高法院刑事大法庭108年度台上大字第310
      1號裁定意旨參照）。據被告於偵查中供稱：我交付帳戶
      前，帳戶內只有幾十元，如果「西瓜」要騙我，我的帳戶
      內也沒有錢等語（偵4112卷第100、102頁），可見被告將
      系爭帳戶之存摺、提款卡及密碼交付他人，主觀上應有將
      系爭帳戶存摺、提款卡及密碼交由他人入款、提領使用之
      認知，且明確知悉交付後系爭帳戶之實際控制權由取得存
      摺、提款卡之人即「西瓜」享有，除非將系爭帳戶之存摺
      、提款卡辦理掛失補發，否則其已喪失實際控制權，無從
      追索系爭帳戶內資金去向，則其主觀上自可預見系爭帳戶
      後續資金流向，有無法追索之可能性，對於匯入系爭帳戶
      內資金如經持有之人提領後，已無從查得，形成金流斷點
      ，將會產生遮斷金流以逃避國家追訴、處罰之效果，主觀
      上亦有認識。是被告就其提供系爭帳戶存摺、金融卡及密
      碼之行為，對詐欺集團成員利用系爭帳戶資料存、匯入詐
      欺所得款項，進而加以提領，而形成資金追查斷點之洗錢
      行為提供助力，既可預見，仍將系爭帳戶之存摺、提款卡
      及密碼等帳戶資料任意交予他人使用，被告顯有容任而不
      違反其本意，則其有幫助洗錢之不確定故意，應堪認定。
      是辯護人主張被告所為是否構成幫助洗錢罪有待斟酌等語
      ，尚難憑採。
（三）綜上所述，本案事證明確，被告犯行堪以認定，應依法論
      科。　　　　　　
二、論罪科刑 
（一）查被告將系爭帳戶之存摺、提款卡及密碼提供予他人使用
      ，容任他人以之作為詐欺取財及洗錢之犯罪工具，係基於
      幫助他人詐欺取財及幫助洗錢之不確定故意，且所為提供
      帳戶之行為，係屬詐欺取財罪及洗錢罪構成要件以外之行
      為。是核被告所為，係犯刑法第30條第1項前段、第339條
      第1項之幫助詐欺取財罪，及刑法第30條第1項前段、洗錢
      防制法第14條第1項之幫助洗錢罪。
（二）被告係以提供系爭帳戶之一個幫助行為，使詐騙集團得用
      以詐騙告訴人共11人之財物，而幫助正犯遂行上開數個罪
      名，故被告上開所為係想像競合犯，應依刑法第55條規定
      ，論以一情節較重之幫助洗錢罪處斷。
（三）被告係幫助犯，其惡性輕於正犯，爰依刑法第30條第2項
      之規定，按正犯之刑減輕之。又被告於審判中自白幫助洗
      錢罪，應依洗錢防制法第16條第2項之規定減輕其刑，並
      依法遞減輕之。
（四）爰審酌被告提供金融帳戶予他人作為詐欺取財及洗錢之工
      具，造成犯罪偵查困難，亦使被害人求償無門，幕後犯罪
      人得以逍遙法外，嚴重危害交易秩序、社會治安，所為應
      予非難，告訴人汪叔君、涂翊吟、洪向榮、陳家津、王任
      淑並均向本院表示請求從重量刑等語，此有本院電話紀錄
      表在卷可稽（本院卷第27頁）；惟念被告於本院審理時已
      坦承犯行，且已與告訴人李中信調解成立，有本院調解筆
      錄在卷可參（見本院卷第75-76頁，其餘告訴人劉炳業、
      汪叔君、陳家津、陳伯昇、涂翊吟、陳柏凱、黃嗣詠、洪
      向榮、王任淑、楊郡坪則均未到庭致無從成立調解），犯
      後態度尚佳，兼衡酌依卷內事證無從認定被告因本件犯行
      而獲有利益、其交付帳戶之數目為1個、告訴人等所蒙受
      財產損害狀況，及被告犯罪之動機、目的、手段、於警詢
      時自述高中畢業之智識程度、家境貧寒，於審理時自述目
      前開計程車，車子是租的，一個月約收入3萬元（本院卷
      第106頁）且領有中低收入戶證明書（本院卷第73頁）之
      生活狀況等一切情狀，量處如主文所示之刑，並就罰金刑
      部分諭知易服勞役之折算標準。　　　
（五）按緩刑之宣告，除應具備刑法第74條所定條件外，並須有
      可認為以暫不執行刑罰為適當之情形，始得為之。本案被
      告於5年以內固未曾因故意犯罪受有期徒刑以上刑之宣告
      ，有臺灣高等法院被告前案紀錄表在卷可參，惟其僅與告
      訴人李中信達成調解，尚未能與其餘告訴人共10人全數和
      解或為任何賠償等情，且被告亦於本院審理時自陳：我一
      個月收入約3萬元，若11人都要賠償，我負擔不起等語（
      本院卷第106頁），故本院認本案並無足認以暫不執行刑
      罰為適當之情形。辯護人請求對被告為緩刑宣告等語，尚
      難憑採。
三、不予宣告沒收
　　 被告固將系爭帳戶之存摺、提款卡及密碼，提供予詐欺集
     團成員遂行詐欺之犯行，惟並無證據足認被告有實際取得
     報酬或獲取告訴人11人匯入之款項，是不能認被告獲有犯
     罪所得，自無從諭知沒收。至被告提供交付予不詳詐欺集
     團成員使用之帳戶存摺1本及提款卡1張，雖均係被告所有
     （被告僅係交付他人使用，並未移轉所有權），並為被告
     幫助犯罪所用之物，惟既非違禁物，亦非屬應義務沒收之
     物，且系爭帳戶資料業經列為警示帳戶，再遭被告或詐騙
     集團成員持以利用之可能性甚微，欠缺刑法上之重要性，
     參酌刑法第38條之2第2項規定，爰均不諭知沒收、追徵。
據上論斷，應依刑事訴訟法第273條之1第1項、第299條第1項前
段，判決如主文。
本案經檢察官陳怡龍、陳筱蓉提起公訴，檢察官林渝鈞到庭執行
職務。
中    華    民    國   111    年     1    月    19    日
                  刑事第三庭  法  官  藍君宜
以上正本證明與原本無異。
如不服本判決應於收受送達後20日內向本院提出上訴書狀，並應
敘述具體理由；其未敘述上訴理由者，應於上訴期間屆滿後20日
內向本院補提理由書( 均須按他造當事人之人數附繕本) 「切勿
逕送上級法院」。
中　　華　　民　　國　　111 　年　　1 　　月　　19　　日
                              書記官  王一芳           
附錄論罪法條：
刑法第30條
幫助他人實行犯罪行為者，為幫助犯。雖他人不知幫助之情者，
亦同。
幫助犯之處罰，得按正犯之刑減輕之。
刑法第339條第1項
意圖為自己或第三人不法之所有，以詐術使人將本人或第三人之
物交付者，處5年以下有期徒刑、拘役或科或併科50萬元以下罰
金。
洗錢防制法第14條第1項
有第二條各款所列洗錢行為者，處7年以下有期徒刑，併科新臺
幣5百萬元以下罰金。
附表：
編號 告訴人 詐騙時間、方式 轉帳時間 轉帳金額 1 劉炳業 LINE暱稱「玩出新希望」所屬詐欺集團不詳成員，先於不詳時間在社交網站臉書上刊登投資博奕平台可獲利之廣告，適劉炳業於110年1月10日瀏覽該廣告後，以LINE加入暱稱「玩出新希望」之人為好友，「玩出新希望」並以LINE向劉炳業佯稱：可介紹操作「天囍娛樂城網站」投注彩金獲利云云，致劉炳業陷於錯誤而轉帳。 110年2月7日15時40分許 3萬元 2 汪叔君 LINE暱稱「星光鑽石」所屬詐欺集團不詳成員，先於不詳時間在社交軟體IG上刊登投資廣告，適汪叔君於110年2月3日瀏覽該廣告後，以LINE加入暱稱「星光鑽石」之人為好友，「星光鑽石」再透過LINE向汪叔君佯稱：投注彩金可獲利云云，並使汪叔君進入「金鼎娛樂城」依其指示操作，致汪叔君陷於錯誤而轉帳。 110年2月4日23時25分許 5萬元    110年2月4日23時26分許 5萬元    110年2月4日23時31分許 8萬元    110年2月4日23時40分許 6萬元    110年2月6日23時34分許 6萬元    110年2月7日16時42分許 3萬元    110年2月7日17時42分許 3萬元    110年2月7日17時43分許 3萬元 3 陳家津 LINE暱稱「小彬」所屬詐欺集團不詳成員，先於不詳時間，在社交網站臉書上刊登投資廣告，適陳家津於110年1月28日瀏覽該廣告後，以LINE加入暱稱「小彬」之人為好友，並於「勝利百家」博弈平臺申辦會員帳號並儲值。嗣「小彬」再透過LINE向陳家津佯稱：可藉由「勝利百家」公司內部活動獲利，惟因有條件限制，須依指示以代碼繳費方式儲值，以免會員帳號遭停用云云，致陳家津陷於錯誤而轉帳。 110年2月8日19時11分許 8萬元 4 陳伯昇 LINE暱稱「林彩潔」所屬詐欺集團不詳成員，先於不詳時間，在社交軟體IG上刊登投資廣告，適陳伯昇於110年1月19日瀏覽後，以LINE加入暱稱「林彩潔」之人為好友，「林彩潔」並以LINE向陳伯昇佯稱：須匯款至「快捷收益平台」方能下注投資獲利云云，致陳伯昇陷於錯誤而轉帳。 110年2月4日14時25分許 36萬元    110年2月4日15時19分許 35萬元 5 涂翊吟 LINE暱稱「AIhacker百家數據」所屬詐欺集團不詳成員，先於不詳時間，在社交軟體IG上刊登投資廣告，適涂翊吟於110年2月間瀏覽後，以LINE加入暱稱「AIhacker百家數據」之人為好友，「AIhacker百家數據」並以LINE向涂翊吟佯稱：需註冊「金鼎娛樂城」方能下注云云，致涂翊吟陷於錯誤而轉帳。 110年2月5日12時31分許 3萬元    110年2月7日16時41分許 9萬元 6 陳柏凱 LINE暱稱「金鼎娛樂城」所屬詐欺集團不詳成員，先於不詳時間，在社交網站臉書上刊登投資博奕平台可獲利之廣告，適陳柏凱於110年2月2日瀏覽後，以LINE加入暱稱「金鼎娛樂城」之人為好友，「金鼎娛樂城」並向陳柏凱佯稱：保證獲利、穩賺不賠云云，致陳柏凱陷於錯誤而轉帳。 110年2月5日15時44分許 5萬元 7 黃嗣詠 LINE暱稱「Lily 王琍瑜(投資經理)」（起訴書附表誤載為「Liiy 王俐瑜(投資經理)」）所屬詐欺集團不詳成員，先於不詳時間，在社交軟體IG上刊登投資廣告，適黃嗣詠於110年2月6日瀏覽後，以LINE加入暱稱「Lily 王琍瑜(投資經理)」之人為好友，「Lily 王琍瑜(投資經理)」並以LINE向黃嗣詠佯稱：投資1,000元賺1,000元惟須先至「DPA投資平台」註冊開戶方能下注投資獲利云云，致黃嗣詠陷於錯誤而轉帳。 110年2月6日21時39分許 19,000元 8 洪向榮 LINE暱稱「籌碼大亨」所屬詐欺集團不詳成員，先於不詳時間，在社交網站臉書上刊登投資博奕平台可獲利之廣告，適洪向榮於110年2月6日瀏覽後，以LINE加入暱稱「籌碼大亨」之人為好友，「籌碼大亨」並向洪向榮佯稱：加入「天囍娛樂城」投資平台，會代為操作，但須匯款購買點數云云，致洪向榮陷於錯誤而轉帳。 110年2月7日21時5分許 3萬元 9 李中信 LINE暱稱「Fuxin富新數位」所屬詐欺集團不詳成員，先於不詳時間，在社交網站臉書上刊登玩遊戲可獲利之廣告，適李中信於110年1月25日瀏覽後，以LINE加入暱稱「Fuxin富新數位」之人為好友，「Fuxin富新數位」透過LINE向李中信佯稱：擲骰子連續贏10關可以賺錢，但有1關輸了就必須重來，重來的話要付程式費云云，致李中信陷於錯誤而轉帳。 110年2月8日13時52分許 294,000元 10 王任淑 LINE暱稱「柔娜Zona分析總管」所屬詐欺集團不詳成員，先於不詳時間，在社交網站臉書上刊登投資廣告，適王任淑於109年11月24日瀏覽後，以LINE加入暱稱「柔娜Zona分析總管」之人為好友，嗣「柔娜Zona分析總管」以LINE向王任淑佯稱：因操作有誤損失3萬元，須依指示匯款始能取回云云，致王任淑陷於錯誤而轉帳。 110年2月6日22時1分許 5萬元    110年2月6日2210時2分許 13,000元 11 楊郡坪 LINE暱稱「楊佳弦」、「經理-費歐娜」、「助理--欣」及「入金/出款-線上客服」所屬詐欺集團不詳成員，先於不詳時間，在社交網站臉書上刊登投資廣告，適楊郡坪於110年1月26日瀏覽後，以LINE加入暱稱「楊佳弦」之人為好友，再由「楊佳弦」層層轉介，使楊郡坪加入「入金/出款-線上客服」之人為好友，「入金/出款-線上客服」並以LINE向楊郡坪佯稱：須依指示匯款以投資獲利云云，致楊郡坪陷於錯誤而轉帳。 110年2月5日15時50分許 5萬元    110年2月5日15時51分許 5萬元